【裁判字號】    98,訴,2414
【裁判日期】    990513
【裁判案由】    營利事業所得稅
【裁判全文】
臺北高等行政法院判決
                                      98年度訴字第2414號
                                     99年4月29日辯論終結
原      告  統揚投資開發股份有限公司
代  表  人  甲○○
原      告  飛宇投資開發股份有限公司
代  表  人  甲○○
共      同
訴訟代理人  呂秋  律師
            謝良駿  律師
共      同
複代理人    葉維惇  會計師
被      告  財政部臺北市國稅局
代  表  人  乙○○（局長）住同上
訴訟代理人  戊○○
            丁○○
            丙○○
上列當事人間營利事業所得稅事件，原告不服財政部中華民國
98年9月21日台財訴字第09800353300號（案號：第00000000號）
、台財訴字第09800353310號（案號：第00000000號）、台財訴
字第09800317670號（案號：第00000000號）訴願決定，提起行
政訴訟，本院判決如下：
    主  文
原告之訴駁回。
訴訟費用由原告負擔。
    事  實
一、事實概要：
    (一)原告統揚投資開發股份有限公司（下稱統揚公司）民國（
      下同）92年度營利事業所得稅結算申報，列報利息收入新
      臺幣（下同）11,115元，經被告機關初查依申報數核定在
      案，嗣核定利息收入為1,831,430元，並補徵稅額447,823
      元。統揚公司不服，申請復查結果，獲追減利息收入299,
      710 元。統揚公司仍不服，提起訴願遭決定駁回，遂提起
      本件行政訴訟。
    (二)統揚公司93年度營利事業所得稅結算申報，列報利息收入
      310,668元，經被告機關初查核定為4,577,957元，嗣更正
      核定為3,610,376元，並應補稅額824,927元。統揚公司不
      服，申請復查結果，獲追減利息收入153,986 元。統揚公
      司仍不服，提起訴願遭決定駁回，遂提起本件行政訴訟。
    (三)原告飛宇投資開發股份有限公司（下稱飛宇公司）93年度
      營利事業所得稅結算申報，列報利息收入新臺幣（下同）
      9,828元，經被告機關初查核定為7,991,787元，嗣更正核
      定為3,940,288元，應補稅額975,062元。原告飛宇公司不
      服，申請復查結果，獲追減利息收入221,078 元。原告飛
      宇公司仍不服，提起訴願遭決定駁回，遂提起本件行政訴
      訟。
二、兩造聲明：
    (一)原告聲明求為判決：1.訴願決定、原處分（含復查決定）
                          不利於原告部分，均撤銷。
                        2.訴訟費用由被告負擔。
    (二)被告聲明求為判決：1.駁回原告之訴。
                        2.訴訟費用由原告負擔。
三、兩造之爭點：被告以原告等將其所獲配系爭現金股利延期收
    款，實質上係將資金無息提供他人，涉有不合營業常規之安
    排，依所得稅法第43條之1 規定，報經財政部核准，按營業
    常規予以調整，是否適法？
    (一)原告主張之理由：
      1.原訴願決定以「應收股利未能及時收回而設算利息課稅
        」、並以「合作金庫放款利率作為計息基準」等情，顯
        無法律之明確授權，悖於釋字第650 號解釋、以及租稅
        法定原則之本旨甚明：
        (1)按憲法第19條規定，人民有依法律納稅之義務，係指
          國家課人民以繳納稅捐之義務或給予人民減免稅捐之
          優惠時，應就租稅主體、租稅客體、稅基、稅率等租
          稅構成要件，以法律或法律明確授權之命令定之；如
          以法律授權主管機關發布命令為補充規定時，其授權
          應符合具體明確之原則；若僅屬執行法律之細節性、
          技術性次要事項，始得由主管機關發布命令為必要之
          規範，迭經司法院大法官會議解釋在案（釋字第443
          號、第620號、第622號、第640號解釋參照）。
        (2)再按，「財政部於中華民國81年1 月13日修正發布之
          營利事業所得稅查核準則第36條之1第2項規定，公司
          之資金貸與股東或任何他人未收取利息，或約定之利
          息偏低者，應按當年1月1日所適用臺灣銀行之基本放
          款利率計算利息收入課稅。稽徵機關據此得就公司資
          金貸與股東或他人而未收取利息等情形，逕予設算利
          息收入，課徵營利事業所得稅。上開規定欠缺所得稅
          法之明確授權，增加納稅義務人法律所無之租稅義務
          ，與憲法第19條規定之意旨不符，應自本解釋公布之
          日起失其效力。」，有司法院大法官釋字第650 號解
          釋文可考。由是益徵，因財政部所發布之營利事業所
          得稅查核準則第36條之1第2項規定，規範課予利息收
          入之所得稅、以及設息利率之標準，實已涉及違反租
          稅法定原則與授權明確性之要求，經宣告違憲後，嗣
          後始有所得稅法第24條之3之增訂（98年5月27日）。
        (3)經查，本件之爭點在於應收現金股利未能及時收回時
          ，被告得否逕認定應比照「一般企業」間之「資金借
          貸」予以設算利息？有鑑於「應收股利未能及時收回
          而應否設算利息」、以及「如何設算利息之標準」一
          事，影響人民繳納稅捐義務甚鉅，已屬於租稅客體之
          規範、而非細節性、技術性次要事項，自應以法律或
          法律明確授權之命令定之為當。事實上，原告實際並
          無向被投資公司收取任何利息，本無利息收入甚明。
          豈料，被告殊無任何法令明確授權之情形下，擅自將
          「應收股利未能及時收回」之情設算利息收入後，逕
          為對原告課稅，顯有悖於租稅法定主義之旨趣。猶有
          甚者，對於設算應收股利之利息收入利率標準為何？
          尚無任何法規明文規範其計算標準；然被告先後多次
          以不同之計算標準，由台灣銀行基本放款利率、復再
          度改以合作金庫商業銀行對企業放款之平均基準放款
          利率計算，顯見其殊無法源依據、其計算標準極不明
          確且前後不一，更嚴重悖於釋字第650 號解釋與租稅
          法定原則，益徵原處分之作成實已違反憲法之本旨甚
          明。
      2.縱以合作金庫放款利率作為設息基準，而非以現金股利
        存入銀行之「活期存款利率」為計息基準，亦違反論理
        法則：
        (1)退步言，縱認原告有不合營業常規之行為，惟如何調
          整其差異，仍應探究原告與非關係人之交易標的資產
          或服務之特性、契約條款及經濟情況之差異，就該等
          差異對常規交易價格之影響進行合理之調整（營利事
          業所得稅不合常規移轉訂價查核準則第14條參照）。
        (2)訴願決定書謂：原告縱未將系爭股利現金使用於營業
          活動上，亦可存入銀行產生利息收入等云云。惟查，
          基於原告並非銀行機構，更非以金錢借貸予他人收取
          利息為業，是至多僅能將該款項存入銀行而產生利息
          收入，以避免債權無法回收之風險。循此，本件於設
          算利息利率時，應以現金股利存入銀行之「活期存款
          利率」為計息基準、而非以「合作金庫放款利率」為
          據。由是益徵，被告與原訴願決定書徒以原告與被投
          資公司之應付股利有未付情形，逕臆測與企業向銀行
          借款無異等云云，率以「合作金庫放款利率」作為設
          息標準，其理由不僅前後矛盾、更有違論理法則，自
          有違誤甚明。
      3.被告與原訴願決定對於原告有何租稅規避之行為、違反
        所得稅法第43條之1等規定一事，未盡其舉證責任：
        (1)「營利事業與國內外其他營利事業具有從屬關係，或
          直接間接為另一事業所有或控制，其相互間有關收益
          、成本、費用與損益之攤計，如有以不合營業常規之
          安排，規避或減少納稅義務者，稽徵機關為正確計算
          該事業之所得額，得報經財政部核准按營業常規予以
          調整。」，所得稅法第43條之1 定有明文。按上開規
          定，固亦屬防杜租稅規避之規範；然其立法目的係重
          在防堵關係企業利用移轉訂價或操控交易訂價之方式
          ，逃漏應納稅額，規避國家租稅權之行使，破壞租稅
          之公平正義；故就此已經法律明文為不合營業常規交
          易之規範，為是否屬本條規定範圍之認定，自應依本
          條明文規定之要件判定之。況依本條關於「規避或減
          少納稅義務」要件之規範，可知於為是否符合本條要
          件之涵攝時，即當然包含是否有為規避租稅之認定（
          最高行政法院96年度判字第01369 號判決意旨參照）
          。是以，所得稅法第43條之1 之構成要件，除以「營
          利事業間有從屬關係」、「其間有以不合營業常規之
          安排」者外，尚以有「規避或減少納稅義務」之情形
          為必要，始能調整營利事業之所得額；至於有關「規
          避或減少納稅義務」要件之證明，應以有無「租稅（
          稅捐）規避」作為判斷標準。
        (2)再按，「稅捐規避」則是在「百分之百確定」納稅義
          務人之私法上安排沒有任何實質經濟目的，純粹為了
          稅捐迴避之情況下，公權力機關（包括法院在內），
          可以沒有實證法規範之情況下，也可透過法律解釋之
          手段，將稅捐之公法關係調整至「沒有規避以前」之
          原始狀態。而所謂「調整至沒有規避之原始狀態」，
          乃是指「讓國家之稅收處於沒有減少之情況」。因此
          規避稅捐之成本，如果對國家稅收沒有直接影響者，
          調整時不計入扣減之項目（例如為稅捐規避而付給會
          計師之報酬），但如果規避稅捐是以國家在同一稅目
          項下之其他稅收增加為代價者，則此等成本在調整時
          應予扣除或退回（例如以將稅基從邊際稅率較高之Ａ
          稅捐主體移轉至邊際稅率較低之Ｂ稅捐主體，而以稅
          捐規避理論調整Ａ之稅負金額時，Ｂ已繳之稅款，除
          非已經退回Ｂ，不然應予扣除，以免國家額外獲利）
          。」、「稅捐規避」構成要件在本案中是否具備（此
          項構成要件雖無實證法基礎，但司法實務上已發展出
          不成文之判斷標準，歸納言之，其構成要件可分析為
          以下四項要件要素：行使法律之形成可能；濫用法律
          的形成可能，使法律形式與經濟實質顯不相符；稅捐
          負擔之減輕；稅捐主體的規避意圖），如果具備稅捐
          規避之要件後，接著要檢討其法律效果。」（最高行
          政法院96年度判字第00365 號判決、最高行政法院96
          年度判字第00410 號判決意旨參照）循此，被告除應
          就租稅規避之上開要件予以證明者外，尚須針對「國
          家稅收有無減少」一事加以說明。
        (3)由是益徵，倘若被告擬基於所得稅法第43條之1 之規
          定而調整原告之所得額者，除經報財政部核准者外，
          尚須證明本件已具備所得稅法第43條之1 之構成要件
          （營利事業間有從屬關係；有以不合營業常規之安排
          ；規避或減少納稅義務等）、以及該當稅捐規避（行
          使法律之形成可能；濫用法律的形成可能，使法律形
          式與經濟實質顯不相符；稅捐負擔之減輕；稅捐主體
          的規避意圖）之情形，始能謂原告有不合營業常規之
          行為而有調整營利事業所得額之必要，已臻明確。易
          言之，被告本應就原告有構成所得稅法第43條之1 之
          要件，特別針對原告有規避或減少納稅義務之情形，
          即原告主觀上有規避之意圖、客觀上有稅捐負擔之減
          輕等情，盡其詳加調查與舉證之責。豈料，被告不僅
          於原處分（含復查決定）未明確說明、嗣於訴願決定
          中亦未指摘被告作成行政處分之不當，顯見原處分已
          有未妥之處。
        (4)原告等人並無規避或減少納稅義務之行為：
          經查，應收股利未收回，就被投資公司而言，屬盈
            餘分配事項，為「收益、成本、費用與損益」結帳
            後之事項，並非損益範圍，與計算當年度之「所得
            額」無關，自不影響被投資公司之稅負，實非所得
            稅法第43條之1 所規範之範圍。至對投資方之公司
            （原告等人）而言，因其取得之應收股利業已帳列
            投資收益中，依所得稅法第42條規定該轉投資收益
            不計入所得額課稅，亦不因該分配之股利是否已支
            付而影響整體所得稅負，故本案應收股利於行為時
            雖尚未收回，然屬盈餘分配項目，投資及被投資雙
            方營利事業均未因此而規避或減少其在中華民國境
            內營利事業所得額之納稅義務，被告機關逕予設算
            利息，自與所得稅法第43條之1 之構成要件不符，
            亦無按營業常規予以調整之必要。
          再查，被告雖於原處分認為原告因延期收款而有利
            息收入漏未申報，以致國家有減少此部份之稅收等
            云云。惟姑且不論原告延期股利之收款，實際上並
            未獲取利息收入、亦核與一般借貸有利息收入之情
            形有間。縱如被告之理解，就原告延期收款應視為
            利息收入部分而予以課稅，倘若如此，則被投資公
            司對該利息之支出，即同時成為該公司之成本費用
            ，本應自被投資公司之所得額中予以減除（參見所
            得稅法第30條第1 項），可知被投資公司所應繳納
            之所得稅數額亦因此減少。如此一來，於原告等人
            未將延期股利之收款計入利息收入、被投資公司等
            亦未申報為費用等情形下，目前原告與被投資公司
            所繳納之所得稅合計數額，是否有少於被告所主張
            ：於原告將延期股利之收款計入利息收入、惟福茂
            公司卻同時申報為費用等情形？因此涉及原告是否
            有規避租稅而「減少納稅義務」之重要依據、國家
            是否因此減少租稅收入、本件是否該當所得稅法第
            43條之1 之關鍵，自有詳加調查之必要。豈料，被
            告對此不僅隻字未提、原訴願決定書更徒以「被投
            資公司之利息支出是否應予同步調整，核非屬本案
            審酌範圍」等云云，無視被告未就原告有無「規避
            或減少納稅義務」一事加以舉證，自有不當甚明。
      4.原訴願決定忽略「應收股利未回收」與「資金借貸」二
        者性質不同，且允許被投資公司分次給付現金股利有其
        商業上考量而屬合於常規之交易，是原訴願決定錯誤適
        用所得稅法第43條之規定甚明：
        (1)「應收股利未回收」與「資金借貸」二者性質不同，
          不宜混為一談：
          按「資金借貸」應予設算利息，其最主要之法理基
            礎在於經濟學上之「機會成本」，即當資源（如資
            金、技術、勞力、時間等）改變目前的用途，投入
            到另一個可能性時，所能獲取之利益。詳言之，倘
            公司不將「自有資金」借予他人，而存入銀行亦可
            產生利息，則此利息收入即為資金借貸之機會成本
            。據此，機會成本（利息收入）設算之前提要件為
            ，公司本身有資金運用之選擇權；倘公司自始無資
            金可供運用，實無計算機會成本之可能性。經查，
            「應收股利未收回」，係指被投資公司分配股利予
            投資公司（原告）時，投資公司未予收回者。因原
            告對於被投資公司之股利債權，純係基於獲配股利
            所致；則於被投資公司向原告給付之前，該股利尚
            非屬於原告之自有資金，原告殊無運用該筆資金之
            可能，該資金亦自無「存入銀行以計算機會成本」
            之必要。
          次查，應收帳款係因買賣雙方銷貨交易時，其貨物
            交付在先，而約定價金交付在後，是應收帳款隨即
            而生。然而，儘管賣方於交付貨物時已有價金給付
            之請求權，惟賣方倘若同意買方得嗣後給付價金時
            ，依應收帳款之現行法令與會計實務上，均免設息
            課稅。同理，「應收股利」與「應收帳款」於會計
            科目上同屬「應收款項」而性質相仿，均屬應收之
            款項而未能收回之情形，自應認為「應收股利」亦
            無設息課稅之必要，而無將「應收股利」區分處理
            之正當理由。舉例而言，某企業「應收帳款或應收
            股利」如因金融海嘯等原因無法於短期回收，其分
            批回收，十年方才收完，某企業沒有收入只有損害
            ，因此已為應可做壞帳減稅之處理，難道稅法一方
            面同意減稅，一方面又要以設算利息來收十年的「
            無實質所得」稅金嗎？況且連續收十年，某企業既
            無實際收入，那有能力連續十年支付稅金，其有違
            經驗法則與論理法則，所以法律並未明文規定「應
            收帳款或應收股利」必須視同資金貸款而予以設算
            利息課稅。即使於所得稅法第43條之1 亦並未明文
            規定應收股利應予以設算利息課稅。此亦為司法院
            大法官釋字第650號解釋文之意旨。
          況類此應收未收股利案件，依財政部95年6 月23日
            台財稅訴字第09500076820 號訴願決定書：「惟前
            揭規定係規範公司之『資金』『貸與』股東或任何
            他人未收取利息之情形，與本案未收取股利之情形
            究屬有別，被告機關逕予設算利息收入，是否妥適
            ？」（原證4 ），已指明應收而未收股利之情形，
            非屬資金之貸與，則依據行政程序法第6 條「行政
            行為，非有正當理由，不得為差別待遇。」所規定
            之平等原則，被告自難逕對本件為差別待遇。
          再退步言，縱認為「應收股利未收回」仍應設息課
            稅，惟參諸所得稅法第24條之3 之規定：「公司之
            資金貸與股東或任何他人未收取利息，或約定之利
            息偏低者，除屬預支職工薪資者外，應按資金貸與
            期間所屬年度一月一日臺灣銀行之基準利率計算公
            司利息收入課稅。」係於98年5 月27日新增訂，有
            鑑此規定並無溯及既往之特別規定，是基於實體從
            舊之不溯既往原則，本件既為92、93年度營利事業
            所得稅案件，自應無此條文之適用，而無從因此設
            息課稅，至為明灼。
        (2)允許被投資公司分次給付現金股利，更有其商業上考
          量而屬合於常規之交易：
          按「適用本準則之交易類型如下：六、資金之使用
            ，包括資金借貸、預付款、暫付款、擔保、延期收
            款或其他安排。」、「適用於資金使用之常規交易
            方法如下：一、可比較未受控價格法。二、成本加
            價法。三、其他經財政部核定之常規交易方法。」
            、「本準則所定可比較未受控價格法，係以非關係
            人於可比較情況下，從事有形資產之移轉或使用、
            服務之提供或資金之使用之可比較未受控交易所收
            取之價格，為受控交易之常規交易價格。（第1 項
            ）評估可比較未受控價格法之適用性時，應考量第
            八條第一項規定之因素，尤應特別考量從事受控交
            易之營利事業與非關係人之交易標的資產或服務之
            特性、契約條款及經濟情況之差異，其間如有差異
            ，應就該等差異對常規交易價格之影響進行合理之
            調整，其無法經由合理之調整以消除該等差異者，
            應依本準則規定採用其他適合之常規交易方法。（
            第2項）」、「前條第一款所稱可比較情況或可比
            較交易，指相同或類似之情況或交易。決定營利事
            業與非關係人之情況，或其所從事之受控交易與未
            受控交易是否相同或類似及其可比較程度時，應考
            量下列影響價格或利潤之因素：一、交易標的資產
            或服務之特性……二、執行之功能……三、契約條
            款……四、承擔之風險……五、經濟及市場情況…
            …六、商業策略……七、其他影響可比較程度之因
            素。」營利事業所得稅不合常規移轉訂價查核準則
            第5條第6款、第13條、第14條、第8條定有明文。
            由是益徵，本件關於股利應收而未收之延期收款之
            資金使用一事，其是否符合常規交易，可透過可比
            較未受控價格法加以觀察；評估時，應考量影響價
            格或利潤之因素，以及原告與非關係人之交易標的
            資產或服務之特性、契約條款及經濟情況之差異，
            始能決定其是否相同或類似及其可比較程度。簡言
            之，於選擇「未受控交易」作為比較對象時，應以
            性質、功能與「受控交易」相同或相似者為限；倘
            性質及功能與受控交易全然不同者，自不得以之作
            為可比較交易，合先敘明。
          經查，被投資公司有無充足資金供其營業使用，涉
            及被投資公司能否繼續獲利、將來以發放更多股利
            之關鍵；又參諸被投資公司對原告現金股利發放，
            本非原告之自有資金，並不影響原告既有資金機會
            成本之減損。是以，原告同意被投資公司得將其現
            金股利延期分次給付，不僅可調度被投資公司之現
            金流量、有利其業務上之經營，反更能有利於投資
            人即原告，且被投資公司已依約還清該應付股利。
            由是可見，原告將股利分次受領，和與一般企業與
            銀行融資旨在賺取利息、且無投資關係之情形迥然
            有異，自難謂其有不合營業常規之情。
          次查，本件之受控交易為原告獲配股利之交易，而
            未受控交易為一般商業銀行對企業放款之交易，茲
            將系爭受控及未受控交易功能及性質彙整如下：
            (甲)受控交易
              執行功能：因盈餘分配而產生之交易
              交易標的資產或服務之特性：應收股利係因獲配
              股利而產生，而非資金貸與產生，故原告未曾交
              付資金予被投資公司。
              契約條件：股利係由公司股東會決議通過分配，
              公司與股東間針對該應收與應付之股利無需另訂
              契約以彰顯雙方之權利義務。
              承擔之風險：原告自始自終未將資金貸與被投資
              公司使用，故無需承擔信用風險。
              經濟及市場情況：股利分配係單純考量公司營運
              狀況下之決策，並未涉及市場經濟環境。
            (乙)未受控交易
              執行功能：銀行因企業融資需求而貸與企業產生
              之交易
              交易標的資產或服務之特性：企業之借款，係銀
              行所貸與，故銀行之資金有實際交付予企業
              契約條件：企業需與銀行簽訂合約，就開狀細節
              條件（包含借款額度、利率與還款方式等）經雙
              方同意後簽約始具效力。
              承擔之風險：銀行提供資金與企業使用，需承擔
              不良授信與帳款公司無法償還之風險。
              經濟及市場情況：銀行借貸與企業，不僅需考量
              企業之營運狀況，更需參考當時國際貿易與其他
              銀行同業之狀況。
          由是可知，一般商業銀行對企業放款之交易，不論
            就執行功能、交易標的資產或服務之特性、契約條
            款、承擔之風險、經濟及市場情況等層面分析，皆
            與本件系爭獲配股利交易之功能、性質有所不同，
            自不得將其視為本件之可比較未受控交易。豈料，
            被告與原訴願決定書遑未詳查，並未透過營利事業
            所得稅不合常規移轉訂價查核準則之相關規定，以
            比較未受控價格法加以觀察之同時，應考量影響價
            格或利潤之因素，以及原告與非關係人之交易標的
            資產或服務之特性、契約條款及經濟情況之差異，
            率爾遽謂原告同意被投資公司得將其現金股利延期
            分次給付為非常歸交易等云云，顯未善盡舉證責任
            ，其處分自有違誤，已臻明確。
      5.移轉訂價查核準則欠缺所得稅法之明確授權：
        (1)按國家課以人民負有納稅義務時，應就租稅主體、租
          稅客體、稅基、稅率等租稅構成要件，以法律或法律
          明確授權之命令定之；如以法律授權主管機關發布命
          令為補充規定時，其授權應符合具體明確之原則。換
          言之，國家課以人民納稅義務時，卻未透過法律或由
          法律明確授權之命令對租稅客體加以明確規範者，當
          屬違反租稅法定原則甚明。至於所得稅法第80條第5
          項之目的，僅為授權稽徵機關調查及審核所得稅申報
          是否真實，以促進納稅義務人之誠實申報，並未明確
          授權財政部發布命令對營利事業逕予設算利息收入；
          如財政部發布之命令有設算利息收入之規定者，並未
          因所得稅法第80條第5 項之增訂，而取得明確之授權
          依據，與租稅法律主義之要求仍有未符（釋字第650
          號解釋理由書意旨參照）。由是可見，人民事實上並
          無利息收入，國家擬透過「設算」利息收入之方式課
          以納稅義務時，需透過法律或由法律明確授權之命令
          加以規定，始得為之。
        (2)查被告爰以移轉訂價查核準則第5條第6款、第7條第2
          款、第13條第1 款等規定，對原告之應收股利債權設
          算利息收入。有鑑應收股利之債權應否設算利息收入
          一事，所得稅法第43條之1 並無明文規定；且移轉訂
          價查核準則係依所得稅法第80條第5 項規定訂定（移
          轉訂價查核準則第1 條），亦難認為所得稅法已明確
          授權財政部得以移轉訂價查核準則對營利事業逕予設
          算利息收入。正因所得稅法對於應收股利之債權應否
          設算利息收入一事並無明文規範，以致被告就應收股
          利設算利息收入之利率標準先以原告企業短期借貸平
          均利率、復改以金庫商業銀行對企業放款之平均基準
          放款利率計算，其標準前後不一，益徵設算利息收入
          之方式與標準殊無法源依據甚明。洵此，設算應收股
          利之利息收入一事，已涉及對租稅客體之內容，本應
          透過法律之明確規範或授權；惟被告於未獲任何法令
          明確授權之情形下，擅自將應收股利設算利息收入而
          逕行課稅，顯有悖於租稅法定原則之旨趣，已臻明確
          。
        (3)至於本案雖無法直接適用釋字第650 號解釋，惟移轉
          訂價查核準則是否違反租稅法定原則之旨趣，仍應個
          案加以探求，非可遽謂本件無釋字第650 號解釋之適
          用而無違反租稅法定原則之情。是以，被告於答辯理
          由（一）陳稱本件與營利事業所得稅查核準則第36條
          之1所規定之情形有別，無釋字第650號解釋之適用等
          云云，似有誤解。
      6.原告同意被投資公司將現金股利分期給付，有謀求獲取
        商業上最大利益之考量，無違公司以營利為目的之宗旨
        ，更有符合營業常規之正當理由：
        (1)原告同意被投資公司將現金股利分期給付，有謀求獲
          取商業上最大利益之正當理由：
          查原告與被投資公司均為專業投資公司，以股權投
            資作為主要業務；而原告之投資損益，繫於投資市
            場行情之波動，以及被投資公司每年獲利情形。又
            因影響投資標的價格之因素甚多，市場行情之漲跌
            更難以預測，則被投資公司於年度結束後而擬發放
            股利時，其可用資金均已全數投入其營業範圍之各
            項投資活動中，將因市場行情不如預期之投資結果
            ，以致短期變現極為不易；況現行法令並未允許公
            司以非現金資產作為股利分配之給付工具，導致被
            投資公司於92或93年帳上並無足夠現金可資給付，
            僅能暫以「應付股利」會計科目列帳，待公司未來
            有足夠現金流入時，再行發放，其原因正當且殊無
            不合營業常規之安排。
          再者，如依稅捐稽徵機關設算利息之認定，強令被
            投資公司對於尚未發放之現金股利須負擔延緩給付
            之利息成本，無異迫使被投資公司可能於有價證券
            市場行情不佳之情形下，必須處分所投資股權，藉
            由變賣換取現金以給付現金股利，不僅使蒙受原告
            與被投資公司均蒙受投資虧損之損害，而更有礙於
            被投資公司透過其商業判斷與考量而獲取投資獲利
            之機會。
          有鑑被投資公司有無充足資金供營業使用，涉及被
            投資公司能否繼續獲利、作為將來發放更多股利之
            關鍵；而以股權投資為主要業務之被投資公司，自
            有依其商業上考量而決定持有股權之買賣時機，以
            因應投資市場之瞬息萬變，獲取最大商業利益。亦
            即，本件原告究竟應否容許被投資公司採取分期給
            付現金股利之方式？抑或要求應變賣持股以立即取
            得現金股利？何者究竟符合最大利益之商業考量？
            原告與被投資公司本有為商業判斷之自由與權限。
            是以，原告同意被投資公司將現金股利分期給付，
            期待被投資公司透過投資獲取更大利益、或避免因
            低價出售股權而蒙受損失，均有其正當商業理由，
            更與公司以營利為目的之本旨無違甚明。被告未查
            上情，於答辯理由率爾認定：原告容許現金股利分
            期給付有悖常情而違反公司設立之宗旨、無正當理
            由延期收款，有蓄意減少獲利以規避稅賦不合營業
            常規之安排等云云，實已侵害原告與被投資公司之
            商業上決策，甚為不妥。
        (2)被告逕以「公司取得資金後必然可獲取利益」之假設
          ，率爾推斷原告有不合營業常規之安排，對於「營業
          常規」之認定有誤，自有不妥。被告陳稱原告本有獲
          取更大利益之機會，竟毫無代價而將現金股利提供被
          投資公司使用，有所得稅法第43條之1所稱不合營業
          常規之安排等云云，惟查：
          對於本件是否有不合營業常規之安排，首應認定何
            謂「營業常規」。被告逕以「公司取得資金必然可
            透過營業或存入銀行獲利」作為營業常規，更將原
            告與金融機構視為同一，以「合作金庫放款利率」
            作為設息標準，遽斷原告持有該現金股利後，必然
            獲取利益等云云。惟被告上開假設，忽略企業之經
            營尚有風險存在，顯有違誤。亦即，原告與被投資
            公司均係以投資為主要業務之公司，其投資能否獲
            利，涉及投資標的之市場行情與經營情形；縱然原
            告即刻取得現金股利以作投資之用，亦存有投資之
            風險，自非必然能獲取利益甚明。更遑論投資公司
            殊無可能將資金存入利率甚低之銀行，無法有效獲
            取利益；且原告並非以借貸資金與他人作為主要業
            務，亦難以銀行放款之條件相比擬。
          猶有甚者，一般商業交易間之營業常規，應收帳款
            於收帳天數期間，均無庸設算利息。同理，何以「
            應收股利」之部分則有設算利息之必要？針對如同
            應收帳款之「應收股利」設算利息，是否合於「營
            業常規」？尚未見被告有任何說明與事證之提出。
            是以，能否僅以「公司取得資金後必然可獲取利益
            」之標準，逕認原告有不合營業常規之安排，而將
            應收股利設算利息？存有疑問甚明。
        (3)將分期給付現金股利設算利息收入，與性質相仿而不
          設算利息之應收帳款作不同處理，有違平等原則：
          「行政行為，非有正當理由，不得為差別待遇。」
            行政程序法第6 條定有明文。按憲法之平等原則要
            求行政機關對於事物本質上相同之事件作相同處理
            ，乃形成行政自我拘束；行政機關為行使法律所授
            與裁量權，在遵循法律授權目的及範圍內，必須實
            踐具體個案正義，惟顧及法律適用之一致性及符合
            平等原則。亦即，行政處分合法與否，尚須透過平
            等原則之檢驗；且合法之行政先例行為，行政機關
            基於行政自我拘束原則，不得為差別待遇而應予平
            等對待之。
          經查，應收股利與應收帳款二者性質相仿，本應同
            等處理；倘若應收帳款於收款期間內無庸設息課稅
            者，分期清償之應收股利亦無設算利息收入之必要
            。亦即，應收帳款係因買賣雙方銷貨交易時，其貨
            物交付在先，而約定價金交付在後，是應收帳款隨
            即而生；然而，儘管賣方於交付貨物時已有價金給
            付之請求權，惟賣方倘若同意買方得嗣後給付價金
            時，依應收帳款之現行法令與會計實務上，均免設
            息課稅。同理，「應收股利」與「應收帳款」於會
            計科目上既同屬「應收款項」，自應認為「應收股
            利」亦無設息課稅之必要，而無將「應收股利」區
            分處理之正當理由。
        (4)原告同意被投資公司將現金股利分期給付，與所得稅
          法第43條之1 、移轉訂價查核準則第5 條第6 款之規
          定不合：
          按移轉訂價查核準則所適用之交易類型，針對資金
            使用之範圍，包括「延期收款」之情形。所謂「資
            金使用」應指營利事業將其自有資金加以運用；若
            營利事業本無自有資金，更遑論其將無法對該資金
            加以運用。又所謂之「延期收款」，當指因自有資
            金之實際貸出而未於期限內收回資金者而言。蓋如
            資金實際並未貸出，自不生將自己已擁有之資金轉
            供他人使用而進一步衍生延期收款之情，故與上開
            資金之使用交易類型不同。
          經查，原告對被投資公司之現金股利係基於獲配股
            利所致，於原告受領該給付之前，該股利尚非屬於
            原告之「自有資金」，原告殊無運用該筆資金之可
            能；且原告與被投資公司間實際上更無貸出資金之
            事實，亦非屬「延期收款」之情。況參諸財政部95
            年6月23日台財稅訴字第09500076820號訴願決定書
            ，已指明應收股利與（自有）資金貸與之情節有間
            ，二者究屬有別等語（原證4 ），基於行政機關基
            於行政自我拘束原則，被告自不應將本件為不同處
            理。是以，分期給付之現金股利，自難謂屬於移轉
            訂價查核準則第5條第6款所規範之交易類型甚明，
            應收股利自不宜透過所得稅法第43條之1 之規定設
            算利息，洵屬的論；至於被告於答辯理由謂：應收
            股利屬於移轉訂價查核準則第5條第6款所稱之延期
            收款，原告無正當理由延期收款等云云，自有誤會
            。
        (5)原證4 與本件之主要爭點均為：「應收股利」與「資
          金貸與」能否視為同一？得否將「應收股利」視為與
          他人間之金錢借貸而有設算利息之必要？原證4 之訴
          願決定自得作為本件之比較基準：
          觀諸財政部95年6月23日台財稅訴字第09500076820
            號訴願決定書，雖係涉及營利事業所得稅查核準則
            第36條之1，惟該訴願決定針對「應收股利」與「
            資金貸與」二者之性質是否相同一事，明確表示：
            「惟前揭規定係規範公司之『資金』『貸與』股東
            或任何他人未收取利息之情形，與本案未收取股利
            之情形究屬有別，被告機關逕予設算利息收入，是
            否妥適？」（見原證4，第4頁），指明應收而未收
            股利之情形，核與資金貸與之情節迥然有異。
          上開訴願決定所涉及之規定雖與本件不同，惟其共
            通點均在於：「應收股利」與「資金貸與」能否視
            為同一？得否將「應收股利」視為與他人間之金錢
            借貸而有設算利息之必要？核與本件所爭執之爭點
            ：應收股利應否視為「金錢貸與被投資公司」而設
            算利息一事相同，自得將此訴願決定作為本件之參
            考依據。是以，被告將本件與上開訴願決定作不同
            處理之差別待遇，顯有悖於行政程序法第6條之平
            等原則，至為明灼。
      7.退步言，縱認原告有不合營業常規而予以調整之必要，
        自應以銀行「活期存款利率」、而非以合作金庫「放款
        利率」作為設息基準：
        (1)按倘若原告有不合營業常規之行為，惟如何調整其差
          異，仍應探究原告與非關係人之交易標的資產或服務
          之特性、契約條款及經濟情況之差異，就該等差異對
          常規交易價格之影響進行合理之調整（營利事業所得
          稅不合常規移轉訂價查核準則第14條參照）。
        (2)經查，被告與原訴願決定書已謂「原告縱未使用(股
          利現金)於營業活動上，存入銀行或借貸予他人亦會
          產生利息收入」等云云，是以，原告既非銀行機構、
          更非將金錢借貸予他人而收取利息為主要業務，是至
          多僅能將該款項存入銀行而產生利息收入，以避免債
          權無法回收之風險。循此，本件應以現金股利存入銀
          行之「活期存款利率」為計息基準始為合理。被告未
          見上情，於答辯理由逕臆測本件與「企業融資多數向
          金融機構借款」之情無異，率以「合作金庫放款利率
          」作為設息標準，已有未妥甚明。
      8.按「營利事業與國內外其他營利事業具有從屬關係，或
        直接間接為另一事業所有或控制，其相互間有關收益、
        成本、費用與損益之攤計，如有以不合營業常規之安排
        ，規避或減少納稅義務者，稽徵機關為正確計算該事業
        之所得額，得報經財政部核准按營業常規予以調整」為
        所得稅法第43條之1所規定。據此，所得稅法第43條之1
        之構成要件有二（1）營利事業需有不合營業常規之安
        排。（2）營利事業需有規避或減少納稅義務之情事。
        惟查本件與前二構成要件不符，故無按營業常規調整之
        必要：
        (1)本件並無不合營業常規之安排：
          現行法令不許以非現金資產作為支付股利工具：按
            「按公司法第240條第1項及第4 項規定：『公司得
            由有代表已發行股份總數3分之2以上股東出席之股
            東會，以出席股東表決權過半數之決議，將應分派
            股息及紅利之全部或一部，以發行新股之方式為之
            ；其不滿一股之金額，以現金分派之』、『依前3
            項決議以紅利轉作資本時，依章程員、工應分配之
            紅利，得發給新股或以現金支付之』。是以，股息
            紅利之發放應以股票或現金為限。」為經濟部90年
            7 月13日商字第09002150810號函所規定。茲此，
            現行法令並未允許公司以「非現金資產」作為股利
            分配之給付工具，合先敘明。
          原告為一般投資案，其資金多用於投資，不得以其
            投資一時難以變現給付而認有蓄意安排之情：查原
            告之被投資公司為專業投資公司，其營運資金之運
            用，以買賣有價證券獲利或長期投資為主要業務，
            有鑑於股票價格之漲跌或成交與否並非被投資公司
            所能預期，故其於召開股東會時，雖有盈餘可資決
            議發放股利，然於欲實際發放時，卻因所投資之股
            票一時難以變現，又礙於前揭法令並未允許被投資
            公司以非現金資產作為股利分配之給付工具，致暫
            無現金可供發放，此觀諸被投資公司之期末資產負
            債表中幾無「現金」而有「有價證券」及「長期投
            資」可明。此為原告一般投資業之專業投資公司產
            業特性，並無借延遲發放股利而規避任何稅賦之情
            ，更不得據此認定原告有不合營業常規之安排而逕
            依所得稅法第43 條之1設算利息。
          被告並未提出證據證明本件「營業常規」之內容為
            何：觀諸被告99年3月19日補充答辯狀（一），並
            未針對「專業投資公司」之營業常規一事提出具體
            事證，僅徒憑主觀臆測空泛指稱原告有違營業常規
            等云云，自難謂被告已盡其舉證責任而遽斷原告有
            不合營業常規之情。至於原告與被投資公司間協議
            分期收取應收股利，本不以訴追為必要；況如何收
            取該債權本屬原告之自治範圍，亦不足以作為認定
            原告有不合營業常規之基礎甚明。
        (2)本件並無規避或減少納稅義務之情事：
          公司轉投資收益依所得稅法第42條規定本即不計入
            所得課稅，而投資收入不論是否已收回現金均無礙
            其已列為投資收入之事實：按「公司組織之營利事
            業，因投資於國內其他營利事業，所獲配之股利淨
            額或盈餘淨額，不計入所得額課稅，其可扣抵稅額
            ，應依第66條之3 規定，計入其股東可扣抵稅額帳
            戶餘額。」為所得稅法第42條第1 項所規定。據此
            ，就被投資公司而言，因股利屬盈餘分配事項，並
            非損益範圍，故與當期損益無關，自不影響被投資
            公司之稅負；至對投資方之公司股東而言，因其應
            收股利不論是否收現亦均已帳列投資收益中，故並
            不因該分配之股利是否已支付而影響整體所得稅負
            ，極為明確。因此，本案應收股利於行為時雖尚未
            收回，然因投資及被投資雙方均未因此而規避或減
            少其在中華民國境內之納稅義務，自與所得稅法第
            43 條之1之構成要件不符。乃被告未能說明原告何
            以發生規避或減少納稅義務之情，即逕予調整課稅
            ，亦顯有錯誤。
          原告投資即使資金收回用於投資也不必然獲利，至
            多僅將資金存於銀行不動而獲取活存利息收入：況
            原告縱於系爭年度已收回系爭股利收入，亦將運用
            該資金做投資使用，惟投資有賺有賠，被告又如何
            能假設原告穩賺不賠進而推斷原告規避此部分之納
            稅義務；況原告屬一般投資業而非金融業，本不可
            能進行放款活動而獲取放款利息收入，被告或可昧
            於租稅中立原則強令原告不做投資而將此部分資金
            存入銀行收取利息，則亦應以銀行活期「存款」利
            率為設算利息基礎，而非逕以合庫之「放款」利率
            為計算依據，故本件並無規避或減少納稅義務之情
            事，原核定逕依據所得稅法第43條之1予以調整，
            顯有違誤，要難謂合，應予撤銷。
      9.綜上所述，被告徒以合作金庫放款利率作為設息基準，
        不僅與大法官釋字第650號解釋所揭示之租稅法定原則
        相悖，更違反論理法則。再者，有鑑原訴願決定書不僅
        遑未探究原告有何規避或減少納稅義務」之情形；誤將
        「應收股利未回收」與「資金借貸」二者混為一談；且
        允許被投資公司分次給付現金股利，更有其商業上考量
        而屬合於常規之交易，自有違誤甚明。循此，關於本件
        原告等人92、93年度營利事業所得稅事件之原處分、復
        查決定及訴願決定顯有違誤，敬請惠予撤銷，爰此狀請
        如訴之聲明判決。
    (二)被告主張之理由：
      1.按「營利事業所得之計算，以其本年度收入總額減除各
        項成本費用、損失及稅捐後之純益額為所得額。」、「
        營利事業與國內外其他營利事業具有從屬關係，或直接
        間接為另一事業所有或控制，其相互間有關收益、成本
        、費用與損益之攤計，如有以不合營業常規之安排，規
        避或減少納稅義務者，稽徵機關為正確計算該事業之所
        得額，得報經財政部核准按營業常規予以調整。」為行
        為時所得稅法第24條第1項及第43條之1所明定。次按「
        營利事業與國內外其他營利事業具有從屬關係，或直接
        間接為另一事業所有或控制，其相互間有關收益、成本
        、費用或損益攤計之交易，應符合營業常規，以正確計
        算相關營利事業在中華民國境內之納稅義務。前項營利
        事業從事交易時，有以不合營業常規之安排，規避或減
        少其在中華民國境內之納稅義務者，稽徵機關為正確計
        算相關營利事業之所得額及應納稅額，得依法進行調查
        ，並依本法第43條之1 規定，報經財政部核准按營業常
        規予以調整。」、「本法第43條之1 所稱營利事業與國
        內外其他營利事業具有從屬關係，或直接間接為另一事
        業所有或控制，指營利事業相互間有下列情形之一者：
        ……六、營利事業之董事長、總經理或與其相當或更高
        層級職位之人與另一營利事業之董事長、總經理或與其
        相當或更高層級職位之人為同一人，……」、「適用本
        準則之交易類型如下：……六、資金之使用，包括資金
        借貸、預付款、暫付款、擔保、延期收款或其他安排。
        」、「營利事業與稽徵機關依前條規定評估受控交易之
        結果是否符合常規，或決定受控交易之常規交易結果時
        ，依下列原則辦理：……二、採用最適常規交易方法：
        按交易類型，依本準則規定，採用最適之常規交易方法
        ，以決定其常規交易結果。」、「適用於資金使用之常
        規交易方法如下：一、可比較未受控價格法。」為營利
        事業所得稅不合常規移轉訂價查核準則（以下簡稱查核
        準則）第2條第1項、第2項、第3條第6款、第5條第6 款
        、第7條第2款及第13條第1款所規定。
      2.原告統揚公司92年度：
        (1)原告統揚公司92年度列報利息收入11,115元，被告依
          申報數核定，嗣以本件為非常規交易，其截至92年12
          月31日帳列其他應收款餘額121,337,794元，其中121
          ,377,719元係應收被投資公司－吉慶投資開發股份有
          限公司（下稱吉慶投資）現金股利，因被投資公司無
          足夠現金支付，乃以分期付款方式支付，其未收取部
          分與將資金貸與被投資公司使用無異，依應收未收之
          現金股利部分，按原告與被投資公司關係企業群中之
          大霸電子股份有限公司（下稱大霸電子）短期借款平
          均利率3.675%，按天數計算利息收入1,820,315元，
          第2次核定利息收入1,831,430元。
        (2)本件被告係依據所得稅法第43條之1規定，以原告顯
          有藉不合營業常規之安排，規避或減少納稅義務，遂
          報經財政部核准按營業常規予以調整，自與行為時營
          利事業所得稅查核準則第36條之1所規定之情形有別
          ，亦無司法院大法官釋字第650號解釋之適用，合先
          陳明。
        (3)公司法第1條明定所稱公司係以營利為目的，依照公
          司法組織、成立之社團法人，本件原告持有被投資公
          司－吉慶投資股份比例達100%，且代表人同為莫皓然
          ，二者具有從屬關係或直接間接為另一事業所有或控
          制，又吉慶投資92年6月26日股東常會即決議發放股
          東現金股利，並以同年8月4日為盈餘分配除息基準日
          ，原告既以營利為目的，自以獲取利益為經營目標，
          本件原告自92年8月4日起即取得系爭現金股利之請求
          權，原除可於92年8月4日起即自吉慶投資領取現金股
          利實現獲利外，更進而可運用該筆現金從事其他經濟
          活動以獲利，原告既選擇任由吉慶投資以該筆資金已
          全數投入吉慶投資之營業活動為由而採分期給付，且
          嗣後亦未向吉慶投資進行催收等債權保全措施，顯係
          認定系爭現金未領轉供吉慶投資使用，預期原告將可
          獲取更大之利益，原告卻反以不收取代價方式將資金
          供吉慶投資使用，自有悖於常情，亦與公司以營利為
          目的獲取最大利益之設立宗旨不符，顯有蓄意減少獲
          利藉以規避稅負不合營業常規之安排，被告為正確計
          算本件所得額，當有所得稅法第43條之1規定之適用
          。
        (4)財政部於93年12月28日發布之移轉訂價查核準則，係
          依所得稅法第80條第5 項規定予以訂立，其規範內容
          係補充所得稅法第43條之1 有關不合營業常規或交易
          常規之認定標準暨相關調整方法，核其性質係屬執行
          稅法的技術性、細節性事項，當自該法令生效日（61
          年1月1日）起有其適用，本件自得援引適用，原告主
          張本件無移轉訂價查核準則之適用，容有誤解。
        (5)本件原告與吉慶投資為移轉訂價查核準則第4條第1項
          第1 款所定義之關係企業已如前述，其相互間所從事
          之交易自為同條第1項第4款所定義之受控交易，又第
          5條明定適用之交易類型，第6款復明定其中所稱資金
          之使用，係包括資金借貸、預付款、暫付款、擔保、
          延期收款或其他安排，本件原告本應於92年8月4日即
          取得吉慶投資配發之現金股利，卻任由吉慶投資延緩
          分期給付，自有前揭所指延期收款情形，本件原告無
          理由延期收款，被告依第6 條規定評估系爭受控交易
          未符合常規自無不合。
        (6)本件交易類型既屬資金之使用，依移轉訂價查核準則
          第7條第2款及第13條規定，適用於資金使用之常規交
          易方法有可比較未受控價格法、成本加價法及其他經
          財政部核定之常規交易方法，本件原查以同為關係企
          業之大霸電子短期借款平均利率3.675%，按天數計算
          第2次核定利息收入為1,820,315元，固非無據，惟惟
          按一般營業常規交易，企業融資多數向金融機構借款
          ，且被告嗣就相同案件復報經財政部以五大行庫中最
          低之合作金庫對企業放款之基準放款利率為計算基礎
          （財政部98年1月6日台財稅第00000000000號函），
          基於行政程序法第6條不得為差別待遇及第9條有利及
          不利一律注意等原則，乃擇定按合作金庫92年度對企
          業放款之基準放款利率3.035%計算利息收入。
        (7)本件原告與吉慶投資同為大霸電子關係企業群，各關
          係企業間相互投資，被告以原告應收股利扣除應付股
          利後之淨額計算利息收入，被告已依移轉訂價查核準
          則第35條規定，基於對有關之交易事項進行相對之調
          整，併予陳明。綜上，本件原告與被投資公司吉慶投
          資為關係企業，原告將原可據以獲取更大利益之現金
          股利無代價提供吉慶投資使用，二者間之受控交易顯
          有不合營業常規之安排，被告以原告若將資金供其他
          人使用應有收取資金使用成本之營業常規據以核定並
          無不合。原告所訴委無足採，請續予維持。
      3.原告統揚公司93年度：
        (1)原告統揚公司93年度列報利息收入310,668元，被告
          以（一）其截至93年12月31日帳列其他應收款197,50
          2,483元，其中197,462,483元係應收被投資公司－吉
          慶投資開發股份有限公司（下稱吉慶投資）現金股利
          ，因吉慶投資無足夠現金支付，乃以分期付款方式支
          付，原告統陽公司未收取之現金股利部分與將資金貸
          與吉慶投資無異，乃依應收未收之現金股利部分，按
          臺灣銀行93年1月1日基本放款利率6.265%設算利息收
          入4,267,289元，核定利息收入為4,577,957元；（二
          ）嗣以本件為非常規交易，遂報經財政部98年1月6日
          台財稅字第09700374290 號函核准按營業常規予以調
          整，依原告統揚公司應收未收股利扣除應付未付股利
          之差額，按原告統揚公司與被投資公司關係企業群中
          之大霸電子股份有限公司（下稱大霸電子）短期借款
          平均利率3.085%（60-59 ），重行按天數設算利息收
          入3,299,708元，第2 次核定利息收入為3,610,376元
          。
        (2)本件被告係依據所得稅法第43條之1 規定，以原告顯
          有藉不合營業常規之安排，規避或減少納稅義務，遂
          報經財政部核准按營業常規予以調整，自與行為時營
          利事業所得稅查核準則第36條之1 所規定之情形有別
          ，亦無司法院大法官釋字第650 號解釋之適用，合先
          陳明。
        (3)公司法第1 條明定所稱公司係以營利為目的，依照公
          司法組織、成立之社團法人，本件原告持有被投資公
          司－吉慶投資股份比例達100%，且代表人同為莫皓然
          ，二者具有從屬關係或直接間接為另一事業所有或控
          制，又吉慶投資93年6 月26日股東常會決議發放現金
          股利226,362,483 元，並以93年9 月10日為盈餘分配
          除息基準日，原告既以營利為目的，自以獲取利益為
          經營目標，本件原告自93年9 月10日起即取得系爭現
          金股利之請求權，原除可於93年9 月10日起即自吉慶
          投資領取現金股利實現獲利外，更進而可運用該筆現
          金從事其他經濟活動以獲利，原告既選擇任由吉慶投
          資以該筆資金已全數投入吉慶投資之營業活動為由而
          採分期給付，且嗣後亦未向吉慶投資進行催收等債權
          保全措施，顯係認定系爭現金未領轉供吉慶投資使用
          ，預期原告將可獲取更大之利益，原告卻反以不收取
          代價方式將資金供吉慶投資使用，自有悖於常情，亦
          與公司以營利為目的獲取最大利益之設立宗旨不符，
          顯有蓄意減少獲利藉以規避稅負不合營業常規之安排
          ，被告為正確計算本件所得額，當有所得稅法第43條
          之1 規定之適用。
        (4)財政部於93年12月28日發布之移轉訂價查核準則，係
          依所得稅法第80條第5 項規定予以訂立，其規範內容
          係補充所得稅法第43條之1 有關不合營業常規或交易
          常規之認定標準暨相關調整方法，核其性質係屬執行
          稅法的技術性、細節性事項，當自該法令生效日（61
          年1月1日）起有其適用，本件自得援引適用，原告主
          張本件無移轉訂價查核準則之適用，容有誤解。
        (5)本件原告與吉慶投資為移轉訂價查核準則第4條第1項
          第1 款所定義之關係企業已如前述，其相互間所從事
          之交易自為同條第1項第4款所定義之受控交易，又第
          5條明定適用之交易類型，第6款復明定其中所稱資金
          之使用，係包括資金借貸、預付款、暫付款、擔保、
          延期收款或其他安排，本件原告本應於93年9 月10日
          即取得吉慶投資配發之現金股利，卻任由吉慶投資延
          緩分期給付，自有前揭所指延期收款情形，本件原告
          無理由延期收款，被告依第6 條規定評估系爭受控交
          易未符合常規自無不合。
        (6)本件交易類型既屬資金之使用，依移轉訂價查核準則
          第7條第2款及第13條規定，適用於資金使用之常規交
          易方法有可比較未受控價格法、成本加價法及其他經
          財政部核定之常規交易方法，本件前報經財政部核准
          得按同為關係企業之大霸電子短期借款平均利率3.08
          5%設算利息收入，固非無據，惟按一般營業常規交易
          ，企業融資多數向金融機構借款，且被告嗣就相同案
          件復報經財政部以五大行庫中最低之合作金庫對企業
          放款之基準放款利率為計算基礎（財政部98年1月6日
          台財稅第00000000000號函），基於行政程序法第6條
          不得為差別待遇及第9 條有利及不利一律注意等原則
          ，乃擇定按合作金庫92年度對企業放款之平均基準放
          款利率2.933%計算利息收入。
        (7)本件原告與吉慶投資同為大霸電子關係企業群，各關
          係企業間相互投資，被告以原告應收股利扣除應付股
          利後之淨額計算利息收入，被告已依移轉訂價查核準
          則第35條規定，基於對有關之交易事項進行相對之調
          整，併予陳明。綜上，本件原告與被投資公司吉慶投
          資為關係企業，原告將原可據以獲取更大利益之現金
          股利無代價提供吉慶投資使用，二者間之受控交易顯
          有不合營業常規之安排，被告以原告若將資金供其他
          人使用應有收取資金使用成本之營業常規據以核定並
          無不合。原告所訴委無足採，請續予維持。
      4.原告飛宇公司93年度：
        (1)原告飛宇公司93年度營利事業所得稅結算申報，列報
          利息收入9,828 元，被告初查以原告飛宇公司截至93
          年12月31日帳列其他應收款527,462,110 元（93年期
          初餘額586,178,003元－93年7月21日收回89,308,003
          元＋93年9月10日應收30,592,110 元），係應收被投
          資公司東聯投資開發股份有限公司（以下簡稱東聯投
          資公司）之現金股利，其他應付款438,209,731 元（
          93年期初餘額446,044,044元－93年7月14日支付89,2
          60,000元＋93年9月10日應付81,425,687 元），係應
          付投資公司卓駿投資開發股份有限公司之現金股利，
          經就應收股利（其他應收款）與應付股利（其他應付
          款）之差額，按臺灣銀行93年1月1日基本放款利率6.
          265%設算利息收入7,981,959元，核定利息收入為7,9
          91,787元。嗣以本件為非常規交易，依原告飛宇公司
          與被投資公司關係企業群中之大霸電子公司短期借款
          平均利率3.085%，按月計算系爭利息收入3,930,460
          元，重行核定利息收入為3,940,288 元。
        (2)本件被告係依據所得稅法第43條之1 規定，以原告顯
          有藉不合營業常規之安排，規避或減少納稅義務，遂
          報經財政部98年1月6日台財稅字第09700374290 號函
          核准按營業常規予以調整（審查報告書第120頁至第1
          17頁），與行為時營利事業所得稅查核準則第36條之
          1規定之情形有別，自無司法院大法官釋字第650號解
          釋之適用，先予敘明。又財政部於93年12月28日發布
          之移轉訂價查核準則，係依據所得稅法第80條第5 項
          規定予以訂立，其規範內容係補充所得稅法第43條之
          1 有關不合營業常規或交易常規之認定標準暨相關調
          整方法，其性質核屬執行稅法的技術性、細節性事項
          ，當自該法令生效日（61年1月1日）起有其適用，本
          件自得援引適用，原告主張本件無移轉訂價查核準則
          之適用，容有誤解。
        (3)按公司係以營利為目的，此觀之公司法第1 條規定：
          「本法所稱公司，謂以營利為目的，依照本法組織、
          登記、成立之社團法人。」甚明。本件原告與被投資
          公司－東聯投資公司代表人同為莫皓然，二者具有從
          屬關係。查93年期初原告應收東聯投資公司現金股利
          586,178,003元，93年6月30日東聯投資公司股東常會
          決議發放股東現金股利160,831,430 元（原告獲配30
          , 592,110 元），同年7 月22日董事會決議以9 月10
          日為盈餘分配除息基準日，東聯投資公司以前開資金
          多數投入其營業活動缺乏現金給付為由而採分期給付
          ，93年7 月21日給付原告89,308,003元外，其餘527,
          462,110 元截至93年12月31日仍未給付（審查報告書
          第108 頁、第30頁、第103 至第102 頁及第16頁），
          原告既以營利為目的，自以獲取利益為經營目標，本
          件原告自93年起陸續取得系爭現金股利之請求權，設
          若原告如期領取現金股利除實現獲利外，更進而可運
          用該筆現金從事其他經濟活動以獲利，原告既選擇任
          由東聯投資公司以該筆資金已全數投入東聯投資公司
          之營業活動為由而採分期給付，且嗣後亦未向東聯投
          資公司進行催收等債權保全措施，原告顯係認定未即
          時領取系爭現金股利，而轉供東聯投資公司使用，預
          期將可獲取更大之利益，原告以不收取代價方式將資
          金供東聯投資公司使用，實有悖於常情，亦與公司以
          營利為目的獲取最大利益之設立宗旨不符，顯有蓄意
          減少獲利藉以規避稅負不合營業常規之安排，被告為
          正確計算本件所得額，當有所得稅法第43條之1 規定
          之適用。
        (4)本件原告飛宇公司與東聯投資公司核屬移轉訂價查核
          準則第4 條第1 項第1 款所定義之關係企業已如前述
          ，其相互間所從事之交易自為同條項第4 款所定義之
          受控交易，又同準則第5 條明定適用之交易類型，於
          第6 款中明定所稱資金之使用，包括資金借貸、預付
          款、暫付款、擔保、延期收款或其他安排，本件原告
          飛宇公司原應於92年間及93年9 月10日起即取得東聯
          投資公司配發之現金股利，卻任由東聯投資公司延緩
          分期給付，核屬前揭所稱延期收款情形，原告飛宇公
          司既無由延期收款，被告依移轉訂價查核準則第6 條
          規定評估系爭受控交易未符合營業常規並無不合。本
          件交易類型既屬資金之使用，依移轉訂價查核準則第
          7 條第2 款及第13條規定，適用於資金使用之常規交
          易方法有可比較未受控價格法、成本加價法及其他經
          財政部核定之常規交易方法，從而，本件既經被告報
          請財政部98年1 月6 日台財稅字第09700374290 號函
          核准，以五大行庫中最低之合作金庫商業銀行93年度
          對企業放款之平均基準放款利率2.933%為計算基礎，
          與前揭規定要無不合。
        (5)本件原告飛宇公司與被投資公司東聯投資公司為關係
          企業，原告將原可據以獲取更大利益之現金股利無代
          價提供東聯投資公司使用，二者間之受控交易顯有不
          合營業常規之安排。又行政程序法第9 條規定，行政
          機關就該管行政程序，應於當事人有利及不利之情形
          一律注意，是以原告應付卓駿投資公司之現金股利，
          被告依據移轉訂價查核準則第35條規定，於計算系爭
          利息收入時已予核減，從而被告以原告若將資金供其
          他人使用，應有收取資金使用成本之營業常規據以核
          定要無不合。
      5.據上論述，本件原處分、訴願決定均無違誤，為此請求
        判決如被告答辯之聲明。
    理  由
一、按「營利事業所得之計算，以其本年度收入總額減除各項成
    本費用、損失及稅捐後之純益額為所得額。」及「營利事業
    與國內外其他營利事業具有從屬關係，或直接間接為另一事
    業所有或控制，其相互間有關收益、成本、費用與損益之攤
    計，如有以不合營業常規之安排，規避或減少納稅義務者，
    稽徵機關為正確計算該事業之所得額，得報經財政部核准按
    營業常規予以調整。」分別為行為時所得稅法第24條第1 項
    及第43條之1 所明定。次按「營利事業與國內外其他營利事
    業具有從屬關係，或直接間接為另一事業所有或控制，其相
    互間有關收益、成本、費用或損益攤計之交易，應符合營業
    常規，以正確計算相關營利事業在中華民國境內之納稅義務
    。」、「前項營利事業從事交易時，有以不合營業常規之安
    排，規避或減少其在中華民國境內之納稅義務者，稽徵機關
    為正確計算相關營利事業之所得額及應納稅額，得依法進行
    調查，並依本法第43條之1 規定，報經財政部核准按營業常
    規予以調整。」、「本法第43條之1 所稱營利事業與國內外
    其他營利事業具有從屬關係，或直接間接為另一事業所有或
    控制，指營利事業相互間有下列情形之一者：一、……六、
    營利事業之董事長、總經理或與其相當或更高層級職位之人
    與另一營利事業之董事長、總經理或與其相當或更高層級職
    位之人為同一人，或具有配偶或二親等以內親屬關係。」、
    「適用本準則之交易類型如下：一、……六、資金之使用，
    包括資金借貸、預付款、暫付款、擔保、延期收款或其他安
    排。」、「營利事業與稽徵機關依前條規定評估受控交易之
    結果是否符合常規，或決定受控交易之常規交易結果時，依
    下列原則辦理：一、……二、採用最適常規交易方法：按交
    易類型，依本準則規定，採用最適之常規交易方法，以決定
    其常規交易結果。」及「適用於資金使用之常規交易方法如
    下：一、可比較未受控價格法。二、成本加價法。三、其他
    經財政部核定之常規交易方法。」復分別為營利事業所得稅
    不合常規移轉訂價查核準則（下稱移轉訂價查核準則）第2
    條第1 項、第2 項、第3 條第6 款、第5 條第6 款、第7 條
    第2 款及第13條所規定。再按「涉及租稅事項之法律，其解
    釋應本於租稅法律主義之精神，依各該法律之立法目的，衡
    酌經濟上之意義及實質課稅之公平原則為之。稅捐稽徵機關
    認定課徵租稅之構成要件事實時，應以實質經濟事實關係及
    其所生實質經濟利益之歸屬與享有為依據。」稅捐稽徵法第
    12之1 條亦定有明文。又「主旨：××麵粉公司與○○麥片
    公司相互間借貸款項之利息收入與利息支出，應准適用所得
    稅法第43 條 之1 規定，按營業常規予以調整。說明：二、
    ××麵粉公司與○○麥片公司之負責人及股東均屬相同，其
    於71年度以融資資金轉貸予○○麥片公司，雙方雖收付利息
    ，惟○○麥片公司該年度經核定虧損，××麵粉公司以低於
    融資成本之利率計收利息收入，顯有不合營業常規之安排，
    藉以減少納稅義務，應依主旨辦理。」亦經財政部74年7 月
    23日台財稅第19331 號函釋在案。上揭財政部函釋與法律規
    範意旨，並無違背，稅捐稽徵機關辦理機關案件，自得適用
    之。
二、本件有關事實如下：（一）原告統揚公司92年度營利事業所
    得稅結算申報，列報利息收入11,115元，經被告機關初查依
    申報數核定在案，嗣以其92年12月31日其他應收款餘額121,
    337,794 元，其中121,377,719 元係應收被投資公司－吉慶
    投資開發股份有限公司（下稱吉慶投資）現金股利，因吉慶
    投資無足夠現金支付，乃以分期付款方式支付，原告統揚公
    司未收取之現金股利部分與將資金貸與吉慶投資無異，乃依
    應收未收之現金股利部分，按原告統揚公司與被投資公司關
    係企業群中之大霸電子股份有限公司（下稱大霸電子）短期
    借款平均利率3.675%，按天數設算利息收入1,820,315 元，
    重行核定利息收入為1,831,430 元。原告統揚公司不服，申
    請復查，經被告機關報經財政部核准按營業常規調整，並依
    最適常規交易方法擇定按合作金庫商業銀行（下稱合作金庫
    ）92年度對企業放款之平均基準放款利率3.035%；又原查未
    以實際貸與資金計算容有未洽，重行以尚未收得之應收股利
    ，扣除尚未支付之應付股利後之差額，計算系爭利息收入為
    1,520,605 元，原核定利息收入1,831,430 元應予追減299,
    710 元，變更核定為1,531,720 元。（二）原告統揚公司93
    年度營利事業所得稅結算申報，列報利息收入310,668 元，
    經被告機關初查以其93年12月31日帳列其他應收款197,502,
    483 元，其中197,462,483 元係應收被投資公司－吉慶投資
    現金股利，因吉慶投資無足夠現金支付，乃以分期付款方式
    支付，原告統揚公司未收取之現金股利部分與將資金貸與吉
    慶投資無異，乃依應收未收之現金股利部分，按臺灣銀行93
    年1 月1 日基本放款利率6.265%設算利息收入4,267,289 元
    ，核定利息收入為4,577,957 元；嗣以本件為非常規交易，
    乃重行依原告統揚公司應收未收股利扣除應付未付股利之差
    額，按原告統揚公司與被投資公司關係企業群中之大霸電子
    股份有限公司（下稱大霸電子）短期借款平均利率3.085%，
    按天數設算利息收入3,299,708 元，重行核定利息收入為3,
    610,376 元。原告統揚公司不服，申請復查，經被告機關報
    經財政部核准按營業常規調整，並依最適常規交易方法擇定
    按合作金庫商業銀行（下稱合作金庫）93年度對企業放款之
    平均基準放款利率2.933%，重行計算系爭利息收入為3,145,
    722 元，原核定利息收入3,610,376 元應予追減153, 986元
    ，變更核定為3,456,390 元。（三）原告飛宇公司93年度營
    利事業所得稅結算申報，列報利息收入9,828 元，經被告機
    關初查以其93年12月31日帳列其他應收款527,462,110 元係
    應收被投資公司之現金股利，其他應付款438,209,731 元係
    應付現金股利，經就應收股利（其他應收款）與應付股利（
    其他應付款）之差額，按臺灣銀行93年1 月1 日基本放款利
    率6.265%設算利息收入7,981,959 元，核定利息收入為7,99
    1,787 元；嗣以本件為非常規交易，依原告飛宇公司與被投
    資公司關係企業群中之大霸電子短期借款平均利率3.085%，
    按月計算利息收入3,930,460 元，重行核定利息收入為3,94
    0,288 元。原告飛宇公司不服，申請復查，經被告機關大霸
    電子之借款性質與原告飛宇公司提供資金予關係人使用之情
    況有間，爰依首揭移轉訂價查核準則規定及財政部98年1 月
    6 日台財稅字第09700374290 號核准函，以最適常規交易方
    法擇定按合作金庫商業銀行（下稱合作金庫）93年度對企業
    放款之平均基準放款利率2.933%，重行計算系爭利息收入為
    3,709,382 元，追減原核定利息收入221,078 元，變更核定
    利息收入為3,719,210 元。原告統揚公司及飛宇公司仍表不
    服，提起訴願，亦均遭決定駁回各情，有股東可扣抵稅額帳
    戶變動明細表、資產負債表、損益及稅額計算表、課稅資料
    歸戶清單、未分配盈餘調整數額計算表、未分配盈餘申報核
    定通知書、股東可扣抵稅額帳戶變動明細申報表核定通知書
    、營利事業所得稅結算申報核定通知書、各類所得扣繳暨免
    扣繳憑單申報書、營利事業所得稅結算網路申報總表、徵銷
    明細檔查詢、營業稅稅籍資料查詢作業、合併財務報表、營
    利事業所得稅結算核定稅額繳款書、董事會議事錄、復查及
    訴願決定書等附原處分卷及訴願卷內可稽。
三、原告等2 家公司循序起訴意旨略以：本件之爭點在於應收現
    金股利未能及時收回時，被告得否逕認定應比照「一般企業
    」間之「資金借貸」予以設算利息；有鑑於「應收股利未能
    及時收回而應否設算利息」、以及「如何設算利息之標準」
    一事，影響人民繳納稅捐義務甚鉅，已屬於租稅客體之規範
    、而非細節性、技術性次要事項，自應以法律或法律明確授
    權之命令定之為當；事實上，原告實際並無向被投資公司收
    取任何利息，本無利息收入甚明。豈料，被告以「應收股利
    未能及時收回而設算利息課稅」、並以「合作金庫放款利率
    作為計息基準」，顯無法律之明確授權，悖於釋字第650 號
    解釋以及租稅法定原則之本旨甚明；又基於原告並非銀行機
    構，更非以金錢借貸予他人收取利息為業，是至多僅能將該
    款項存入銀行而產生利息收入，以避免債權無法回收之風險
    。循此，本件縱予以設算利息，亦應以現金股利存入銀行之
    「活期存款利率」為計息基準、而非以「合作金庫放款利率
    」為據。倘被告擬基於所得稅法第43條之1 之規定而調整原
    告之所得額者，除經報財政部核准者外，尚須證明本件已具
    備所得稅法第43條之1 之構成要件，特別針對原告有規避或
    減少納稅義務之情形，即原告主觀上有規避之意圖、客觀上
    有稅捐負擔之減輕等情，盡其詳加調查與舉證之責，惟被告
    對於原告有何租稅規避之行為、違反所得稅法第43條之1 等
    規定一事，亦未盡其舉證責任；本案應收股利於行為時雖尚
    未收回，然屬盈餘分配項目，投資及被投資雙方營利事業均
    未因此而規避或減少其在中華民國境內營利事業所得額之納
    稅義務，原告等人並無規避或減少納稅義務之行為，被告機
    關逕予設算利息，自與所得稅法第43條之1 之構成要件不符
    ，亦無按營業常規予以調整之必要；被告忽略「應收股利未
    回收」與「資金借貸」二者性質不同，且允許被投資公司分
    次給付現金股利有其商業上考量而屬合於常規之交易；又應
    收股利之債權應否設算利息收入一事，所得稅法第43條之1
    並無明文規定；且移轉訂價查核準則係依所得稅法第80條第
    5 項規定訂定，亦難認為所得稅法已明確授權財政部得以移
    轉訂價查核準則對營利事業逕予設算利息收入；被告於未獲
    任何法令明確授權之情形下，擅自將應收股利設算利息收入
    而逕行課稅，顯有悖於租稅法定原則；況原告同意被投資公
    司將現金股利分期給付，有謀求獲取商業上最大利益之考量
    ，無違公司以營利為目的之宗旨，更有符合營業常規之正當
    理由；綜上，被告徒以合作金庫放款利率作為設息基準，不
    僅與大法官釋字第650 號解釋所揭示之租稅法定原則相悖，
    更違反論理法則。再者，被告未探究原告有何規避或減少納
    稅義務」之情形；誤將「應收股利未回收」與「資金借貸」
    二者混為一談；且允許被投資公司分次給付現金股利，更有
    其商業上考量而屬合於常規之交易；爰請判決如訴之聲明云
    云。
四、本件兩造之爭點為：原告等2 家公司（投資公司）與被投資
    公司間之應收股利未能及時收回，是否涉有非常規交易之情
    事？被告機關以原告等將其所獲配系爭現金股利延期收款，
    實質上係將資金無息提供他人，涉有不合營業常規之安排，
    依所得稅法第43條之1 規定，報經財政部核准，按營業常規
    予以調整並設算利息收入，是否適法有據？又被告以合作金
    庫對企業放款之基準放款利率設算利息收入有無違誤？經查
    ：
（一）按「營利事業與國內外其他營利事業具有從屬關係，或直
      接間接為另一事業所有或控制，其相互間有關收益、成本
      、費用與損益之攤計，如有以不合營業常規之安排，規避
      或減少納稅義務者，稽徵機關為正確計算該事業之所得額
      ，得報經財政部核准按營業常規予以調整。」為上揭行為
      時所得稅法第43條之1所明定。所得稅法第43條之1規定之
      立法意旨，係就營利事業間營方式每藉不合常規之安排，
      以遂其規避稅負之目的，故特予規定，得報經財政部核准
      按營業常規予以調整，以杜逃漏。亦即關係企業間有關收
      益、成本、費用與損益之攤計，如有以不合營業常規之安
      排，規避或減少納稅義務者，稽徵機關為正確計算該事業
      之所得額，得報經財政部核准按營業常規予以調整；又依
      首揭財政部74年7月23日台財稅第19331號函釋意旨，關係
      企業間資金借貸若顯有不合營業常規之安排，仍得依所得
      稅法第43條之1規定，按營業常規予以調整。
（二）財政部訂定移轉訂價查核準則之目的，係因我國增訂所得
      稅法第43條之1 及訂定融控股公司法、企業併購法，針對
      有關營利事業與國內外具有從屬或控制關係之營利事業相
      互間藉不合營業常規之安排規避或減少納稅義務者，已明
      定稽徵機關得報經財政部核准予以調整，惟均未建立不合
      營業常規或交易常規之認定標準暨相關調整方法，致徵納
      雙方尚乏共同遵循之依據。考量近年來規劃並建立移轉訂
      價查核制度之國家日益增加，為使我國所得稅制與國際潮
      流趨勢接軌，爰依所得稅法第80條第5 項規定，訂定移轉
      訂價查核準則，以期建立周延完善之「查核制度」（財政
      部訂定移轉訂價查核準則總說明附本院卷內可資參照）。
      準此，移轉訂價查核準則僅係營利事業與稽徵機關評估受
      控交易之結果是否符合常規或決定受控交易之常規交易結
      果（即以該準則規定之常規交易原則決定受控交易之常規
      交易結果，並據以評估營利事業受控交易之結果是否符合
      常規）之依據，又移轉訂價查核準則訂立目的乃為授權稽
      徵機關調查及審核所得稅申報是否真實，以促進納稅義務
      人誠實申報。由此可知移轉訂價查核準則係為考量稽徵機
      關對於所得稅案件進行調查、審核時，宜有一致性之規範
      所訂立之查核標準，其依所得稅法第80條第5 項規定授權
      訂立，規範內容係補充所得稅法第43條之1 有關不合營業
      常規或交易常規之認定標準暨相關調整方法，核其性質係
      屬執行稅法的技術性、細節性事項，當自所得稅法第43條
      之1 生效日（61年1 月1 日）起有其適用，是在無逾越所
      得稅法等相關之規定，亦未加重人民稅賦，與憲法無牴觸
      之情形下，自可援用。原告主張92年度、93年度營利事業
      所得稅案件，應不得適用93年12月28日公布施行之移轉訂
      價查核準則云云，並非可採。退而言之，系爭年度縱不適
      用移轉訂價查核準則，被告機關依所得稅法第43條之1 規
      定逕行核定，其核定之結果仍屬相同。又被告機關為本件
      處分之法律依據，係依所得稅法第43條之1 規定，依查得
      事證依法予以調整課稅，非無法律之明文依據，其適用法
      規難認有違誤，與租稅法定主義並無違背。
（三）復按「當事人主張事實須負舉證責任。倘其所提出之證據
      不足為主張事實之證明，自不能認其主張之事實為真實。
      」改制前行政法院36年判字第16號著有判例。又按「涉及
      租稅事項之法律，其解釋應本於租稅法律主義之精神，依
      各該法律之立法目的，衡酌經濟上之意義及實質課稅之公
      平原則為之。」、「租稅稽徵程序，稅捐稽徵機關雖依職
      權調查原則而進行，惟有關課稅要件事實，多發生於納稅
      義務人所得支配之範圍，稅捐稽徵機關掌握困難，為貫徹
      公平合法課稅之目的，因而課納稅義務人申報協力義務。
      」司法院釋字第420號及第537號解釋可資參照。茲按租稅
      法所重視者，應為足以表徵納稅能力之經濟事實，而非其
      外觀之法律行為，故在解釋適用稅法時，所應根據者為經
      濟事實，不僅止於形式上之公平，應就實質上經濟利益之
      享有者予以課稅，始符實質課稅及公平課稅之原則。易言
      之，有關課徵租稅構成要件事實之判斷及認定，應以其實
      質上經濟事實關係及所產生之實質經濟利益為準，而非以
      形式外觀為準，否則勢將造成鼓勵投機或規避稅法之適用
      ，無以實現租稅公平之基本理念及要求。是營利事業依私
      法契約自由原則所成立之契約，雖合於法律形式，惟若違
      反私經濟活動之正常模式，顯有規避租稅之虞者，基於租
      稅公平原則，仍應就其經濟實質核實課稅，此有最高行政
      法院96年度判字第01717號判決揭示首揭司法院釋字第420
      號解釋意旨可資參照。
（四）另依司法院釋字第650號解釋意旨，係指財政部81年1月13
      日修正發布之查核準則第36條之1第2項規定，公司之資金
      貸與股東或任何他人未收取利息，或約定之利息偏低者，
      應按當年1月1日臺灣銀行之基本放款利率計算利息收入課
      稅，雖係所得稅法第80條第5 項規定賦予其法源依據，惟
      其範圍包括「對影響所得額、應納稅額及稅額扣抵計算項
      目」之查核，其目的僅為授權稽徵機關調查及審核所得稅
      申報是否真實，以促進納稅義務人誠實申報，並未明確授
      權財政部發布命令對營利事業逕予設算利息收入，即上開
      規定欠缺所得稅法之明確授權，增加納稅義務人法律所無
      之租稅義務，與憲法第19條規定之意旨不符。由上可知，
      司法院釋字第650 號解釋意旨並非對營利事業有資金貸與
      股東或任何他人未收取利息或約定之利息偏低者，核認該
      營利事業並無減少納稅義務，無需設算利息課稅等情，而
      係認為上開設算利息規範於查核準則中，違反租稅法定主
      義之精神。而本件被告係依據所得稅法第43條之1 規定，
      以原告等2 家公司顯有藉不合營業常規之安排，規避或減
      少納稅義務，而報經財政部核准按營業常規予以調整，與
      行為時查核準則第36條之1 所規定之情形有別，無司法院
      釋字第650號解釋之適用。
（五）次查，原告統揚公司92年度及93年度均為吉慶投資唯一股
      東，且與吉慶投資之代表人同為莫皓然，二者具有從屬關
      係或直接間接為另一事業所有或控制；又吉慶投資92年6
      月26日股東常會決議發放現金股利121,337,794元，92年7
      月22日董事會決議以92年8月4日為盈餘分配除息基準日；
      另吉慶投資於93年6 月30日股東常會決議發放股東現金股
      利226,362,483元，93年7月26日董事會決議以93年9月6日
      為盈餘分配除息基準日；原告飛宇公司93年度與被投資公
      司－東聯投資之代表人同為莫皓然，二者亦具有從屬關係
      或直接間接為另一事業所有或控制，又東聯投資93年6 月
      30日股東常會決議發放股東現金股利160,831,430 元（原
      告飛宇公司持股比率19.02%，獲配30,592,110元），93年
      7月22日董事會決議以93年9月10日為盈餘分配除息基準日
      等情，為兩造所不爭，並有原告等2 家公司相關年度營利
      事業所得稅結算申報資料、公司登記查詢資料、吉慶投資
      、東聯投資董事會議事錄、股東常會議會錄等資料附原處
      分卷內可稽，自堪信為真正。本件原告等2 家公司與被投
      資公司吉慶投資、東聯投資間，各自為被投資公司之股東
      ，且代表人均相同，二者具有從屬關係或直接間接為另一
      事業所有或控制，為移轉訂價查核準則第4 條第1 項第1
      款所定義之關係企業，其相互間所從事之交易自為同條第
      1 項第4 款所定義之受控交易，又移轉訂價查核準則第5
      條明定適用之交易類型，同條第6 款復明定其中所稱資金
      之使用，係包括資金借貸、預付款、暫付款、擔保、延期
      收款或其他安排，故延期收款自屬該準則第5 條所稱適用
      該準則之交易類型中之資金之使用情形。參以上揭原告公
      司既係以營利為目的之公司，衡情自以獲取利益為其等經
      營目標。然原告自上開盈餘分配除息基準日起即各自對於
      被投資公司取得系爭現金股利之請求權，則原告等2 家公
      司原除可於上開盈餘分配除息基準日起即各自其等被投資
      公司領取現金股利實現獲利外，更進而可運用該筆現金從
      事其他經濟活動以獲利，亦即於取得上揭現金股利後，自
      行運用上揭金額於本身營業活動上，創造營業利潤，且縱
      未使用於營業活動上，上揭得領取金額亦屬甚鉅，於一般
      情況下，存入銀行或借貸予他人亦會產生利息收入。惟因
      被投資公司以該筆應發放之現金股利已全數投入其營業活
      動為由而採分期給付，核各該被投資公司此舉已與上揭被
      投資公司本身之股東常會決議內容有違。原告等2 家公司
      係該現金股利之受領者，卻未為反對之表示，亦未向各該
      被投資公司進行催收等債權保全措施，此舉顯與一般常理
      不合。則原告將其即時得領取之現金股利不予領取，顯係
      認定系爭現金未領取而轉供其等被投資公司使用，預期原
      告將可獲取更大之利益，核其性質與原告將資金無息提供
      與各該被投資公司從事營業活動無異，是原告以不收取代
      價方式將資金供被投資公司使用，自與公司以營利為目的
      獲取最大利益之設立宗旨不符，亦悖於常情，復參酌原告
      與其等被投資公司彼此間之關係，此顯有蓄意減少獲利藉
      以規避稅負不合營業常規之安排。被告為正確計算本件所
      得額，認原告等4 家公司有不合營業常規之安排，而認本
      件有所得稅法第43條之1 規定之適用，核非無憑。稽徵機
      關為正確計算該事業之所得額，依所得稅法第43條之1 規
      定，報經財政部98年1 月6 日台財稅字第09700374290 號
      函核准（參原處分卷第117 頁至第119 頁），按營業常規
      予以調整，並設算利息收入，容屬有據。原告等2 家公司
      主張其等允許被投資公司分期給付現金股利，係商業上考
      量而屬合於常規之交易，非不合營業常規之安排，被告機
      關未深究原告與被投資公司間之股利支付狀況，是否有不
      合常規之交易安排云云，顯非可採。
（六）再按上揭所得稅法第43條之1 之規定，乃經由法律明文賦
      予稅捐稽徵機關調整之方式，以防杜藉由不合營業常規之
      安排為租稅之規避者；故其中關於「報經財政部核准」之
      程序規定，目的乃在透過上級機關之程序介入，促使行政
      機關能作成內容正確之決定；亦即「報經財政部核准」本
      身因非本條規定之目的，且因復查程序仍屬稅捐稽徵機關
      自我省查之程序，並參諸行政程序法第114條第1項第5 款
      及第2 項關於應參與行政處分作成之其他機關程序未參與
      欠缺之補正，得於訴願程序終結前為之之規定，足認本條
      關於「報經財政部核准」程序之欠缺，若於復查程序中已
      獲得補正，因於本條規定之目的無礙，且可避免程序之浪
      費，其補正應屬適法（最高行政法院96年度判字第1369號
      判決意旨參照），本件被告機關作成處分後，復查決定前
      ，報經財政部98年1 月6 日台財稅字第09700374290 號函
      核准在案。依上說明，其程序之欠缺，應認業已補正。
（七）原告等2 家公司本應於上揭股東會議所定之盈餘分配除權
      基準日，即可取得被投資公司配發之現金股利，卻任由各
      該被投資公司延緩分期給付，自有前揭所指延期收款情形
      。因而本件原告無理由延期收款可堪認定，被告依移轉訂
      價查核準則第6 條規定評估系爭受控交易未符合常規自無
      不合。原告主張其允許被投資公司分次給付現金股利有其
      商業上考量，因被投資公司於92或93年帳上並無足夠現金
      可資給付時，僅能暫以「應付股利」會計科目列帳，待公
      司未來有足夠現金流入時，再行發放云云，然彼等此項主
      張顯與各該被投資公司上揭所為股東會決議發放股東現金
      股利之結論不符，彼等被投資公司既係自行決議發放現金
      股利，乃應於決議當時即已就該公司之現況予以考量是否
      有現金得予履行該項決議後始為之，焉有可能均一致於屆
      時發生無法履行之情況，此顯悖一般常理。且原告係投資
      公司，依各該被投資公司之決議結論即有領取現金股利之
      權利，竟未依該決議領取現金股利，亦未有催討情形，亦
      與常情不符，由原告與各該被投資公司之相互關係及其等
      異常舉動觀之，顯與一般營業常規不符，原告等事後始為
      上揭主張，尚難採據。
（八）本件交易類型既屬資金之使用，依移轉訂價查核準則第7
      條第2 款及第13條規定，適用於資金使用之常規交易方法
      有可比較未受控價格法、成本加價法及其他經財政部核定
      之常規交易方法，本件原查以同為關係企業之大霸電子短
      期借款平均利率按天數計算核定利息收入；惟按一般營業
      常規交易，企業融資多數向金融機構借款，且被告嗣就相
      同案件復報經財政部以五大行庫中最低之合作金庫對企業
      放款之基準放款利率為計算基礎（財政部98年1月6日台財
      稅第00000000000號函），基於行政程序法第6條不得為差
      別待遇及第9 條有利及不利一律注意等原則，乃擇定按合
      作金庫系爭92、93年度對企業放款之基準放款利率計算利
      息收入，已參酌原告公司與其等被投資公司間之交易類型
      ，依移轉訂價查核準則規定，採用最適之常規交易方法，
      以決定其常規交易結果，並無違誤。又原告等2 家公司與
      其等被投資公司同為大霸公司關係企業群，各關係企業間
      相互投資，被告陳明其以原告應收股利扣除應付股利後之
      淨額計算利息收入，已依移轉訂價查核準則第35條規定，
      對有關交易事項進行相對之調整，核無不合。
（九）至原告主張應收帳款不用設算利息，縱設算利息應依金融
      機構的活存存款利率作為設息基準較為合理云云；然查原
      告與各該被投資公司間之上揭交易情形，有上揭不符營業
      常規之情形，已如上述，此顯屬不符營業常規之情形，與
      營業常規下之應收帳款情形自不相同，因此不能適用應收
      帳款不設算利息之情形，原告等此項主張即非可採。又如
      上所述，原告未向被投資公司收取應即可得之現金股利，
      依公司乃屬營利性質，且原告與被投資公司間雖屬關係企
      業，但分屬不同法人，其等既係屬投資，衡情如有投資利
      益可得，何以不領取該利益，殊無可能有現金得予領取，
      卻延不領取之情形。又其不向被投資公司領取該現金股利
      ，依一般營業常規，等同將該得領取款項又借予他人（被
      投資公司）無異，按一般營業常規，企業融資多數向銀行
      機構借款，從而被告據以調整核算利息收入，尚無不合。
      此核與已領取該款項後，將該金額以存款存入銀行之自行
      使用始以活期存款計息之情形，顯然有別，原告等此項主
      張亦顯屬無據。故被告在此情形下，選擇以五大行庫較低
      放款利率之合作金款放款利率為設算利息之計算標準，依
      原告與各該被投資公司間之交易類型觀之，核屬合理適當
      ，且原告並未舉出有何行庫之放款利率比被告所為設算利
      息基準之合作金庫之放款利率更低，故難認原告等此項主
      張為可採。
（十）末查，原告主張縱如被告所稱，原告等延期收款應視為利
      息收入而予以課稅，則被投資公司對該利息之支出，亦應
      同時成為該公司之成本費用，自被投資公司之所得額中予
      以減除，被投資公司所應繳納之所得稅數額亦因此減少，
      故原告與被投資公司所繳納之所得稅合計數額並未減少，
      國家租稅收入亦未減少云云；惟查原告之被投資公司之利
      息支出是否應予同步調整，核屬被投資公司營利事業所得
      稅申報之範疇，非屬本案審酌範圍，應由被告另案依職權
      查明，且各該被投資公司與原告等2 家公司分屬不同法人
      ，其等所應繳納之營利事業所得稅應分別為之，自不得主
      張合併予以觀察或計算，原告等此項主張，亦不足採。
五、綜上論述，本件原告等2 家公司與被投資公司間為關係企業
    ，原告等2 家公司將原可據以獲取更大利益之現金股利無代
    價提供其等被投資公司使用，二者間之受控交易顯有不合營
    業常規之安排，被告以原告將其等所獲配系爭現金股利延期
    收款，實質上係將資金無息提供與被投資公司，涉有不合營
    業常規之安排，依所得稅法第43條之1 規定，報經財政部核
    准，按營業常規予以調整，而以若將資金供其他人使用應有
    收取資金使用成本之營業常規，據以核定並無不合。訴願決
    定予以維持，核無不合。原告猶執前詞，訴請如聲明所示，
    為無理由，應予駁回。
六、本件事證已臻明確，兩造其餘主張及陳述，核與本件判決結
    果不生影響，故無逐一論述之必要，附此明。
七、據上論結，本件原告之訴為無理由，依行政訴訟法第98條第
    1項前段、第104條，民事訴訟法第85條第1 項前段，判決如
    主文。
中    華    民    國    99    年    5     月    13    日
                       臺北高等行政法院第六庭
                               審判長法  官     闕銘富
                                     法  官     帥嘉寶
                                     法  官     許瑞助
上為正本係照原本作成。
如不服本判決，應於送達後20日內，向本院提出上訴狀並表明上
訴理由，如於本判決宣示後送達前提起上訴者，應於判決送達後
20日內補提上訴理由書（須按他造人數附繕本）。
中    華    民    國    99    年    5     月    13    日
                                     書記官     吳芳靜


司法院資訊處製作；財團法人民間司法改革基金會備份。
